【裁判字號】    91,訴,2739
【裁判日期】    920904
【裁判案由】    勞保
【裁判全文】
臺北高等行政法院判決                            九十一年度訴字第二七三九號
                              .
    原      告  己○○
                丁○○
                戊○○
                丙○○
    兼共同訴訟
    代理人      甲○○
    送達代收人  乙○○
    被      告  勞工保險局
    代  表  人  廖碧英總經理.
    訴訟代理人  庚○○
                辛○○
右當事人間因勞保事件，原告不服行政院勞工委員會中華民國九十一年六月二十一日
勞訴字第○○一四○一○號訴願決定，提起行政訴訟。本院判決如左：
    主  文
原告之訴駁回。
訴訟費用由原告負擔。
    事  實
一、事實概要：緣宏欣企業有限公司前被保險人即原告之夫陳啟明於民國（下同）八
    十九年二月二十九日退職退保，並已領取四十五個月老年給付，嗣因尿毒症洗腎
    於九十年九月十四日審定殘廢，檢據申請普通疾病殘廢給付。案經被告審查，以
    原告已退職退保並領取老年給付在案，其審定殘廢當時保險效力業已終止，所請
    殘廢給付與勞工保險條例第十九條第一項規定不合，乃於九十年十二月三日以九
    十保給字第六○八○一八九號書函核定不予給付。陳啟明不服，申請審議，遭審
    定駁回，提起訴願，亦遭決定駁回，遂提起本件行政訴訟。
二、兩造聲明：
  (一)原告聲明：訴願決定、審議審定及原處分均撤銷，並命被告應依勞工保險條例第
              二十條規定，核付原告勞保殘廢給付。
  (二)被告聲明：駁回原告之訴。
三、兩造之爭點：被告以陳啟明已退職退保並領取老年給付在案，其審定殘廢當時保
                險效力業已終止，所請殘廢給付與勞工保險條例第十九條第一項規
                定不合，核定不予給付，是否適法？
  (一)原告主張之理由：
    1.依照勞工保險條例第二十條規定：「被保險人在保險有效期間所發生之傷病事
      故於保險效力停止後，必須連續請領傷病給付或住院診療給付者，一年內仍可
      享有該項保險給付之權利。被保險人依前項規定連續請領保險付給付期間內，
      因同一傷病及其引起之疾病致殘廢或死亡者，仍得請領殘廢給付或死亡給付。
      」原告於八十八年七月二十八日即有腎衰竭之疾病，並於大園敏盛綜合醫院及
      林口長庚醫院進行長期醫療；之後因身體健康不良，於八十九年二月二十九日
      辦理退職退保，於九十年一月六日由長庚醫院認定成殘，此即符合前揭條例所
      規定之保險效力停止後一年內所造成之殘廢，仍得請領殘廢給付。
    2.勞工保險監理委員會審定書之理由謂：「惟其八十九年二月二十九日退保，保
      險效力自是日起已告終止，與勞工保險條例第二十條第二項保險效力停止之規
      定有別。」試問被告及勞工保險監理委員會之「退職退保則保險效力自是日起
      已告終止」是出自何條例？
      (1)依據勞工保險條例施行細則第八十二條規定：「被保險人請領老年給付時，
        應由其所屬投保單位同時辦理退保手續。」投保單位辦理退保手續後則依勞
        保條例第八十一條規定：「保險效力之停止自應為通知之當日起算。」故原
        告保險效力停止日應在八十九年二月二十九日當天，此為依法有據，自無保
        險效力終止之解釋。林口長庚醫院開立之勞工保險殘廢診斷書其審定成殘日
        期為九十年一月六日當然尚再保險效力停止一年內。
      (2)保險效力「終止」只出現在勞保條例第五十七條：「被保險人領取殘廢給付
        不能殘廢從事工作者，其保險效力即行終止。」此條文是在勞保條例第四章
        保險給付第五節殘廢給付篇內。而在第四章第六節老年給付篇並沒有此保險
        效力終止之條文。若是「請領老年給付後則其保險效力即終止」，為何在此
        章節內並未予以規範。
      (3)再則，勞保條例第一章總則及第四章保險給付第一節通則篇，甚至勞保條例
        及其施行細則全文亦未有相關之規定。
      綜觀前述理由，審定書所持理由應於法無據。
    3.行政院勞工委員會訴願決定書駁回訴願之理由：
      (1)訴願決定稱前勞工行政中央主管機內政部六十五年十月十五日台內社字第七
        ○四一八九號函釋：「勞工保險條例第二十七條所稱脫離保險一詞，係指被
        保險人因暫時喪失投保條件，俟投保條件恢復，仍可繼續參加保險者而言，
        而被保險人請領老年給付同時辦理退保者，保險已告終止，自不得再申領傷
        害給付。」然此號函釋文很明確的表示「不得再申領傷害給付。」也僅止於
        傷害給付。若殘廢給付亦然為何隻字不提？故不能以聯想方式將該函釋作其
        他說明。且該函釋日期為民國六十五年十月十五日，係勞保條例修正前，如
        何適用於修正後之勞保條例？其適法性、合理性均有待商確。另勞工保險是
        社會保險，其保險條例第一條開宗明義即規定：「為保障勞工生活，促進社
        會安全，制定本條例。本條例未規定者，適用其他有關法律。」是則依保險
        法第五十四條第二項保險契約之解釋：「．．．如有疑義時，以作有利於被
        保險人之解釋為原則。」再則綜觀勞保條例及其施行細則，全文均找不到排
        除條款。處此情形之下，依保險法前述條文仍應「作有利被保險人之解釋」
        為「得請領」方為合法。
      (2)訴願決定稱勞工保險條例第五十八條規定：「被保險人已領取老年給付者，
        不得再行參加勞工保險。」該本條文雖無領取老年給付後保險效力終止之規
        定，然觀其字義自明。原告認不該憑「觀其字義自明」來辦理勞保給付業務
        。凡事不都應該以法規條例為行政依歸嗎？
    4.凡參加勞工保險之勞工均得付保險費，此為所謂社會保險，是政府照顧社會勞
      工大眾之政策。反觀一般商業保險，要保人只要付保險費買保險，該承保之保
      險公司均一定要給要保人一份保單。而買賣雙方之權利義務均在保單條款上載
      明（此等於勞工保險條例及其施行細則），試問有那位勞工在參加（被強迫購
      買）勞工保險後會收到被告（即保險公司）給予保單？此是否有違公平交易法
      ？因而勞工當然不知道保單條款，也無從了解自己的權益及如何遵從條例規定
      。本案原告知道勞保條例後並遵循其規定提出申請自己的權益，而被告竟以保
      單條款外之說辭加以拒絕。情何以堪？
    5.綜上所述，原告在經認定「治療終止」審定成殘之九十年一月六日起二年內，
      依法提出請領殘廢給付，於法並無不符。請依行政訴訟法及勞工保險條例第
      二十條第二項及第五十三條之規定撤銷原處分，並判准依法核付原告。
  (二)被告主張之理由：
    1.按「被保險人或其受益人，於保險效力開始後，停止前發生保險事故者，得依
      本條例規定，請領保險給付。」「被保險人因普通傷害或罹患普通疾病，經治
      療終止後，如身體遺存障害，適合殘廢給付標準表規定之項目，並經保險人自
      設或特約醫院診斷為永久殘廢者，得按其平均月投保薪資，依同表規定之殘廢
      等級及給付標準，一次請領殘廢補助費．．．。」「被保險人已領取老年給付
      者，不得再行參加勞工保險。」勞工保險條例第十九條第一項、第五十三條第
      一項及第五十八條第二項分別定有明文。又「被保險人請領老年給付時，應由
      其所屬投保單位同時辦理退保手續。」亦為勞工保險條例施行細則第八十二條
      所明定。再「有關在保險有效期間，發生傷病事故之被保險人，非因病癒而經
      保險人自設或特約醫院同意出院後，在保險效力停止之日起一年內，因同一傷
      病及其引起之疾病致殘廢或死亡者，得依勞工保險條例第二十條第二項後段規
      定，請領殘廢或死亡給付。」復為行政院勞工委員會八十五年十二月九日台八
      十五勞保二字第一四四九○八號函釋在案。惟第二十條所稱之保險效力停止，
      依前勞工行政中央主管機關內政部六十五年十月十五日台內社字第七○四一八
      九號函釋：「勞工保險條例第二十七條（現行條文為第二十條）所稱『脫離保
      險』（現修正為『保險效力停止』）一詞，係指被保險人因暫時喪失投保條件
      俟投保條件恢復仍可繼續參加保險者而言，而被保險人請領老年給付．．．同
      時辦理退保者，保險已告終止，自不得再申領傷害給付（現修正為傷病給付）
      。」
    2.本案被保險人即原告於八十九年二月二十九日退職退保，並已領取四十五個月
      老年給付，嗣因尿毒症洗腎於九十年九月十四日審定殘廢，檢據申請普通疾病
      殘廢給付。案經被告審查，以原告已退職退保並領取老年給付在案，其審定殘
      廢當時保險效力業已終止，乃於九十年十二月三日以九十保給字第六○八○一
      八九號書函核定不予給付。揆諸首揭規定並無不合。原告不服，向勞工保險監
      理委員會申請爭議審議，經該會審定駁回，原告再提訴願亦經駁回在案。
    3.原告雖訴稱，勞保條例有關老年給付之規定，並無保險效力終止之條文，又前
      揭內政部六十五年之函釋，僅止於傷害給付，而未包括殘廢給付等語云云。惟
      查，勞工保險條例第五十八條規定：「被保險人已領取老年給付者，不得再行
      參加勞工保險。」本條文雖未明言領取老年給付後保險效力即告終止，然此乃
      本於文意解釋所得之結果，前勞工行政中央主管機關內政部於六十五年發布之
      前揭解釋，亦是本諸此一條文之意旨所作之解釋。基此，原告既已於八十九年
      二月二十九日退職退保並請領老年給付在案，至當日二十四時其保險效力即為
      「終止」，而非保險效力「停止」，不得再依勞工保險條例第五十三條規定領
      取普通疾病殘廢給付，亦無勞工保險條例第二十條第二項規定之適用。是原告
      核定不予給付，並無違法或不當。
    理  由
一、本件原告原為陳啟明，因於訴訟中之九十二年六月二十四日死亡，由其配偶甲○
    ○及子女、己○○、丁○○、戊○○及丙○○具狀承受訴訟，核無不合，應予准
    許，合先敘明。
二、按「被保險人或其受益人，於保險效力開始後，停止前發生保險事故者，得依本
    條例規定，請領保險給付。」、「被保險人因普通傷害或罹患普通疾病，經治療
    終止後，如身體遺存障害，適合殘廢給付標準表規定之項目，並經保險人自設或
    特約醫院診斷為永久殘廢者，得按其平均月投保薪資，依同表規定之殘廢等級及
    給付標準，一次請領殘廢補助費．．．。」、「被保險人已領取老年給付者，不
    得再行參加勞工保險。」勞工保險條例第十九條第一項、第五十三條第一項及第
    五十八條第二項分別定有明文。次按「被保險人請領老年給付時，應由其所屬投
    保單位同時辦理退保手續。」勞工保險條例施行細則第八十二條亦有明定。又「
    有關在保險有效期間，發生傷病事故之被保險人，非因病癒而經保險人自設或特
    約醫院同意出院後，在保險效力停止之日起一年內，因同一傷病及其引起之疾病
    致殘廢或死亡者，得依勞工保險條例第二十條第二項後段規定，請領殘廢或死亡
    給付。」行政院勞工委員會八十五年十二月九日台八十五勞保二字第一四四九○
    八號函釋在案，核與前開法律規定無違，應予適用。惟第二十條所稱之保險效力
    停止，依前勞工行政中央主管機關內政部六十五年十月十五日台內社字第七○四
    一八九號函釋：「勞工保險條例第二十七條（現行條文為第二十條）所稱『脫離
    保險』（現修正為『保險效力停止』）一詞，係指被保險人因暫時喪失投保條件
    俟投保條件恢復仍可繼續參加保險者而言，而被保險人請領老年給付．．．同
    時辦理退保者，保險已告終止，自不得再申領傷害給付（現修正為傷病給付）
    。」核與前開法律規定亦無違，亦應適用。
三、本件原告配偶陳啟明係宏欣企業有限公司被保險人，於八十九年二月二十九日退
    職退保，並已領取四十五個月老年給付；嗣於九十年十一月二十六日，檢具壢新
    醫院同年月二十三日出具、同年九月十四日審定成殘之殘廢診斷書為證，以其罹
    患尿毒症為由，向被告申請殘廢給付。案經被告審查，以陳啟明已退職退保並領
    取老年給付在案，其審定殘廢當時保險效力業已終止，所請殘廢給付與勞工保險
    條例第十九條第一項規定不合，乃於九十年十二月三日以九十保給字第六○八○
    一八九號書函核定不予給付。原告不服，申請審議，遭審定駁回，提起訴願，亦
    遭決定駁回等情，有勞工保險給付申請書、被告上開函、勞工保險監理委員會審
    議勞工保險爭議事項審定書及行政院勞工委員會訴願決定書等附卷可稽，且為兩
    造所不爭執，堪信為真實。
四、查陳啟明業於八十九年二月二十九日退職退保，領取四十五個月老年給付在案，
    有現金老年給付資料在卷可憑，揆諸前揭勞工保險條例第五十八條第二項規定，
    陳啟明既已不得再行參加勞工保險，即表其保險效力即行停止；次查陳啟明係於
    九十年九月十四日經壢新醫院審定成殘，則其殘廢之保險事故業已發生於保險效
    力停止後逾一年之期限，不符勞工保險條例第二十條第二項「連續請領保險給付
    期間」即同條第一項自保險效力停止後一年內之規定，從而，被告否准原告之申
    請，並無不合。
五、原告主張陳啟明於八十八年七月二十八日既有腎衰竭之疾病，先後於敏盛醫院及
    長庚醫院治療，後由長庚醫院九十年一月六日出具診斷書認定成殘，符合勞工保
    險條例第二十條規定云云；但查：(一)陳啟明申請殘廢給付所檢據之診斷書係壢新
    醫院九十年十一月二十三日出具九十年九月十四日審定成殘之診斷書，且陳啟明
    提出之長庚醫院診斷書係九十年十二月六日，非九十年一月六日，合先敘明。(二)
    次按勞工保險條例第二十條第二項規定之適用，以該條第一項「保險效力停止後
    一年內」為其前提，而陳啟明之保險於八十九年二月二十九日退保退職時停止，
    苟欲依勞工保險條例第二十條第二項主張其殘廢給付請求權，必其成殘之保險事
    故係於九十年二月十九日前發生，茲陳啟明之成殘事實係發生於九十年九月十四
    日，則其申請不符前揭要件甚明，原告此項主張，洵不足採。
六、末按本件被告原處分否准原告殘廢給付之申請，係以陳啟明於八十九年二月二十
    九日退職退保，保險效力自當日二十四時起終止，惟所送壢新醫院九十年十一月
    二十三日出具之殘廢診斷書載原告因尿毒症致定期血液透析治療於九十年九月十
    四日審定殘廢，陳啟明審定成殘當時保險效力業已終止，不符前揭請領規定為由
    ，揆諸前揭說明固有未妥；但查陳啟明審定成殘日即九十年九月十四日業已逾退
    職退保之八十九年二月二十九日一年有餘，不符勞工保險條例第二十條第二項之
    請領規定，已如前述，從而，原處分否准原告請求理由固有未當，惟其結論並無
    不合，仍應維持。
七、原告主張陳啟明於八十九年九月二十九日退職退保時，係保險效力停止，而非終
    止，因保險效力之終止僅出現於勞工保險條例第五十七條之規定，其他條文均未
    規定云云；惟按本件原告申請殘廢給付，已逾勞工保險條例第二十條所規定之一
    年時效，已失請領殘廢給付之權益，不因勞工保險條例第五十八條第二項「被保
    險人已領取老年給付者，不得再行參加勞工保險」之規定，其保險效力為終止或
    停止而異其效果，原告此項主張，難執為其有利之論據。
八、綜合上述，陳啟明於八十九年二月二十九日退職退保，領取老年給付，嗣於九十
    年十一月二十六日以其同年九月十四日審定成殘為由，申請殘廢給付，核與勞工
    保險條例第二十條第二項規定不符，被告否准原告申請，審議審定及訴願決定遞
    予維持，理由固有未當，惟其結論並無二致，原告仍執前詞，訴請撤銷，併請判
    命被告應依其申請為給付，均為無理由，應予駁回。
據上論結，本件原告之訴為無理由，爰依行政訴訟法第九十八條第三項前段，判決如
主文。
中      華      民      國    九十二    年      九      月      四      日
                 臺 北 高 等 行 政 法 院   第 六 庭
                                審 判 長   法    官  林樹埔
                                           法    官  曹瑞卿
                                           法    官  闕銘富
右為正本係照原本作成。
如不服本判決，應於送達後二十日內，向本院提出上訴狀並表明上訴理由，如於本判
決宣示後送達前提起上訴者，應於判決送達後二十日內補提上訴理由書（須按他造人
數附繕本）。
中      華      民      國    九十二    年      九      月      四      日
                                           書 記 官  吳芳靜


司法院資訊處製作；財團法人民間司法改革基金會備份。
